【裁判字號】    98,簡上,12
【裁判日期】    990729
【裁判案由】    拆屋還地
【裁判全文】
臺灣彰化地方法院民事判決  98年度簡上字第12號
上  訴  人  丁○○
訴訟代理人  陳世煌律師
            黃俊昇律師
上  訴  人  乙○○
訴訟代理人  熊賢祺律師
複  代理人  庚○○
            甲○○
            丙○○
被  上訴人  戊○○
訴訟代理人  己○○
上列當事人間請求拆屋還地事件，上訴人對於民國97年12月11日
本院北斗簡易庭97年度斗簡字第81號第一審判決提起上訴，本院
於民國99年7月15日言詞辯論終結，判決如下：
    主      文
上訴駁回。
第二審訴訟費用由上訴人負擔。
    事實及理由
一、被上訴人起訴主張：坐落彰化縣二林鎮○○段1081-12 地號
    土地（下稱系爭土地）為被上訴人所有，上訴人丁○○所有
    如附圖即內政部國土測繪中心96年12月17日鑑定圖所示，編
    號Ａ- Ｂ- Ｃ- Ｄ- Ａ連接線所圍區域、面積0.08平方公尺
    之磚造樓房及編號Ｂ- Ｆ- Ｅ- Ｃ- Ｂ連接線所圍區域、面
    積0.33平方公尺之磚造樓房；上訴人乙○○所有如附圖所示
    ，編號Ｇ- Ｈ- Ｅ- Ｆ- Ｇ連接線所圍區域、面積0.80平方
    公尺之磚造樓房，均無權占用系爭土地。被上訴人所有之系
    爭土地面寬4 米，遭上訴人乙○○之建物攔腰切入占用1.01
    米，剩下2.89米面寬，依建築法規已無法建造房屋使用，形
    同廢地無法使用，上訴人2 人並因此受有使用土地之利益，
    致被上訴人受有損害，故本於所有權及不當得利之法律關係
    ，求為命上訴人2 人分別拆除其所有之上開建物，並將所占
    用之土地返還被上訴人，暨自起訴狀繕本送達翌日起至返還
    土地止，均按月給付被上訴人新臺幣（下同）600 元，且願
    供擔保聲請宣告假執行。
二、上訴人辯稱：
（一）上訴人丁○○部分：
    1.伊所有前揭建物早於56年3 月5 日已建造完成，並於65年
      12 月31 日辦理保存登記完畢，當時經地政機關測量並未
      有越界占用系爭土地之情形，雖該建物事後有加蓋3 、4
      、5 層樓，然1 、2 樓之地板面積並未增加，現經測量結
      果有部分坐落被上訴人之系爭土地，係實施重測時測量有
      誤，導致界址變動所致。並聲明：被上訴人之訴駁回。
    2.於本院補稱：
    (1)被上訴人所有之系爭土地係由同段230 地號分割而來，因
      230 地號未分割前上訴人即已興建上開建物，而2 筆土地
      相毗鄰，230 地號土地之共有人對上訴人所建房屋有越界
      占用之事實，非屬因不在或有可恕之理由而不知者，依最
      高法院71年臺上字第164 號判決之意旨，即難諉為不知，
      且應及於嗣後受讓系爭土地之被上訴人，是依民法第796
      條之規定，被上訴人不得請求上訴人拆屋還地。
    (2)又上訴人占用系爭土地面積僅0.41平方公尺，而占用部分
      係5 層樓之鋼筋混凝土造樓房，如將之拆除將影響建物結
      構之安全，且需花費高額費用，被上訴人之請求自屬權利
      濫用。本件經本院96年訴字第923 號案件（下稱另案）囑
      託臺灣省建築師公會鑑定結果：附圖編號A-B-C-D-A 占用
      儒明段1081-12 地號土地部分，經測量後之面積僅為0.08
      平方公尺，而鑑定拆除之費用為5,000 元、修復費用亦為
      5,000 元，拆除後不會影響建物結構安全。然被上訴人訴
      請拆屋還地之面積僅為0.08平方公尺，對被上訴人言面積
      甚小，可利用之空間價值有限，對築有建物之上訴人言，
      卻有拆除建物與不拆除建物之天壤差別。再系爭土地依登
      記謄本所載公告土地現值34,593元／平方公尺計算，占用
      面積0.08平方公尺，價值約2,767 元，上訴人拆除需支出
      5,000 元、修復需支出5,000 元，兩相比較應以保全上訴
      人之建物較為適當。另依前開另案囑託臺灣省建築師公會
      鑑定結果：附圖編號B-F-E-C-B 占用儒明段1081-12 地號
      土地上之建物部分，該部分拆除後會影響建物結構安全，
      且預估修復費用高達925,000 元。相較於被上訴人訴請拆
      屋還地之面積僅為0.33平方公尺，利益衡量後，一旦拆除
      ，對社會經濟及當事人之利益將造成重大之損害。故上訴
      人占用之面積甚小，被上訴人對該小面積之土地亦無法有
      效利用，有權利濫用或違背民法誠實信用原則之問題，依
      民法第148 條規定，似不能准許。
    (3)上訴人於建屋當時並未逾界建築，所建建物發生無權占有
      之原因係因土地發生界址變化所致，而界址變化則係因重
      測後所造成變動之結果，蓋上訴人所有之建物，於65年間
      欲申請建物保存登記時，已由彰化縣二林地政事務所至現
      場就建物複丈及勘測，有複丈及勘測結果可資為證。而考
      其測量結果，足認興建或申請保存登記當時，建物並未有
      逾界建築之情形。上訴人之前開建物於保存登記時既經複
      丈鑑界無誤，且建物之騎樓、1 樓及2 樓面積均未增加，
      則上訴人係在自己所有之土地範圍內興建完成建物，應可
      認定。至內政部於79年間辦理地籍重測時，竟因位移現象
      ，而肇生本件於重測後無權占用系爭土地之結果，此實非
      兩造事前所得預期。是上訴人所占用系爭土地如附圖所示
      部分，於占有之初非屬無權占有，依民法第796 條之1 及
      第796 條之規定，鄰地所有人請求移去或變更時，法院得
      斟酌公共利益及當事人利益，免為全部或一部之移去或變
      更。
（二）上訴人乙○○部分：
    1.伊所有前揭儒明段48建號（重測前為二林段181 建號）建
      物係57年9 月間新建，並於67年6 月29日辦理保存登記，
      當時測量結果，建物全部坐落在儒明段1077地號（重測前
      為二林段207-8 地號）土地上，歷年來均無爭議。現測量
      結果越界占用被上訴人之系爭土地，經調閱蒐集重測前後
      之相關資料後，發現乃係78年間辦理地籍圖重測時，未確
      實丈量土地界址及建物位置，不當之參照舊地籍圖移繪土
      地界址予以調處裁決，造成測量錯誤所致，伊已申請彰化
      縣政府辦理更正地籍線在案。雖嗣經彰化縣政府函復不准
      更正，惟上訴人已提起行政救濟程序，在該事件未終結前
      ，本案請暫緩審理。再者，上開建物建築之時，相鄰之10
      81地號土地所有人不能謂為不知，且上開建物興建迄今數
      10年，原鄰地所有人均未表示上訴人之建物越界占用鄰地
      ，自有民法第796 條越界建築規定之適用。況被上訴人請
      求拆屋還地之土地不及1 坪，原屬不能使用，如拆除將危
      及建物結構安全，其所為亦屬權利濫用等語，資為抗辯，
      並聲明被上訴人之訴駁回，如受不利之判決，願供擔保請
      准宣告免為假執行。
    2.於本院補稱：
    (1)彰化縣政府於78年辦理地籍重測時，地政人員疏未依相關
      行政程序規定，導致重測圖與實際建物複丈圖不一，事實
      上重測後地籍圖確與兩造實際現況不符，原判決依據重測
      後地籍圖，指上訴人所有之建物越界占用被上訴人之土地
      ，自有未合。又兩造並不爭執重測前原地籍圖之正確性，
      自應以原地籍圖為準。
    (2)就被上訴人所指上訴人越界建築一事，被上訴人並不得請
      求移去或變更其房屋，按最高法院71年度臺上字第164 號
      判決意旨「該條所謂知其越界，以鄰地所有人可能認知為
      已足，苟鄰地所有人非因不在或有可恕之理由而不知者，
      尚不能謂為不知。」上訴人建築物自56年9 月興建、67年
      6 月複丈完成建物登記迄今，其間雖由3 層樓增高為5 層
      樓，惟基地並未增多或加寬，被上訴人之前手陳龍凱等人
      世居當地，並無上開判決謂「不在或有可恕之理由而不知
      」之情形，自應認定其知悉越界而不即提出異議，依民法
      第796 條規定，不得請求移去或變更其房屋。復按最高法
      院85年度臺上字第119 號判決意旨謂「…為民法第796 條
      前段所明定，此項土地相鄰關係致一方之土地所有權擴張
      ，而他方之土地所有權受限制，該權利義務對於嗣後受讓
      該不動產而取得所有權之第三人仍繼續存在。」本件被上
      訴人係繼受（買賣）取得儒明段1081號土地，上開地號經
      為分割為1081-12 地號，於該地分割前，上訴人即已興建
      系爭建物，縱有越界占用之情事，本於上開判決之意旨即
      難諉為不知。從而，被上訴人應繼受原所有人相鄰關係之
      規範，不得請求上訴人移去或變更房屋。
    (3)被上訴人所有之系爭土地前後均有道路相通，並非袋地，
      縱有不通公路之情事，依民法第789 條之規定，亦得通行
      受讓人或其他分割人所有之土地，不應歸責於上訴人所建
      之前揭建物。
三、原審審酌兩造提出之攻擊防禦方法後，判決被上訴人部分勝
    訴，並就勝訴部分依職權宣告假執行，並酌定相當之擔保金
    額准上訴人供擔保後得免為假執行。上訴人就其敗訴部分不
    服提起上訴，並均於本院聲明：（一）原判決不利於上訴人
    部分廢棄。上開廢棄部分，被上訴人訴及假執行之聲請均駁
    回。（二）第一、二審訴訟費用由被上訴人負擔。被上訴人
    則於本院答辯聲明：（一）上訴駁回。（二）上訴費用由上
    訴人負擔。
四、兩造不爭執之事項：
（一）原審認定上訴人所有、無權占有被上訴人系爭土地之建物
      ，目前由上訴人出租予第三人使用中。
（二）原審判決所依據之鑑定機構內政部國土測繪中心，為兩造
      同意送鑑之機構。
（三）原審認定相當租金之不當得利年息計算標準，上訴人丁○
      ○部分為申報地價之9%，上訴人乙○○部分為申報地價之
      8.5%。
（四）上訴人所有建物確實越界占有系爭土地如附圖所示之面積
      及位置。
五、得心證之理由：
（一）按所有人對於無權占有或侵奪其所有物者，得請求返還之
      ；對於妨害其所有權者，得請求除去之，民法第767 條前
      段及中段定有明文。被上訴人主張上訴人2 人之上開建物
      均越界占有系爭土地之事實，業據其提出土地登記謄本、
      建物登記謄本、地籍圖謄本、土地所有權狀在卷可稽（見
      原審卷第7-10頁，本院卷(二)第61頁），並經原審會同內政
      部國土測繪中心派員勘測屬實，並製有勘驗筆錄、鑑定圖
      即附圖與鑑定報告附卷可參（見原審卷第59、60、73-75
      頁），並為上訴人所不爭執（見本院卷(一)第199 頁），自
      可信為真正。
（二）本件上訴人對於其等所有之建物確實越界占有系爭土地如
      附圖所示之面積及位置固不爭執，惟辯稱：其等所有之建
      物於建造時並未逾界建築，嗣發生無權占有之原因，係因
      土地發生界址變化所致，而界址變化則係因重測後所造成
      變動之結果云云。惟查，上訴人丁○○所共有之二林鎮○
      ○段1077地號土地，與訴外人陳啟和、陳啟漳所有之同段
      1081-11 地號土地（與系爭土地，均為分割前與1077地號
      土地毗連之同段1081地號土地分割分來），其界址依目前
      之地籍圖測量所得之連接線，經本院97年度斗簡字第80號
      民事判決認定無誤確定在案。而上訴人丁○○共有之1077
      地號土地，與被上訴人所有之系爭土地並不直接毗連，其
      建物越界占用被上訴人土地，甚為顯然。另上訴人丁○○
      、乙○○所有之建物，固分別於65年、67年間即已辦畢所
      有權登記，惟前開建物原僅有2 層樓及3 層樓，現則均增
      建為5 層樓，亦為上訴人所自承，並有另案囑託臺灣省建
      築師公會鑑定結果可按（見本院卷(一)第231 、232 頁），
      並非沒有增建之情形，是其等以上開建物辦理登記時測量
      結果無越界之情形，主張重測後界址有誤，因此造成建物
      越界，並無其他資料佐證，尚屬無據。
（三）另按當事人主張有利於己之事實者，就其事實有舉證之責
      任，民事訴訟法第277 條前段定有明文。復按土地所有人
      建築房屋逾越疆界者，鄰地所有人如知其越界而不即提出
      異議，不得請求移去或變更其建築物，固為民法第796 條
      前段之所明定，惟主張鄰地所有人知其越界而不即提出異
      議者，應就此項事實負舉證之責任（最高法院45年臺上字
      第931 號判例要旨可參）。上訴人辯稱：系爭土地之原所
      有人即被上訴人之前手知上訴人越界而不即提出異議，不
      得請求移去建築物，且依最高法院71年度臺上字第409 號
      、71年度臺上字第164 號判決意旨，因相鄰關係致上訴人
      所有權擴張，而被上訴人前手之所有權受有限制，該關係
      應於嗣後受讓系爭土地而取得所有權之被上訴人與上訴人
      間，繼續存在等語。被上訴人否認本件情形有前開判決意
      旨之適用，上訴人雖認系爭土地之原所有人陳龍凱世居當
      地，並無不在或有可恕之理由而不知之情形，對於上訴人
      之越界建築，於看到前開建物建築時即可得知，卻未提出
      異議，不得請求拆屋還地，惟上訴人應就系爭土地原所有
      權人如何知悉越界之事實，負舉證之責任，上訴人僅主張
      原所有權人世居當地，應無不能知悉之理由，並未就原所
      有權人可能知悉之事實為任何舉證，已顯有未足；況上訴
      人於本件訴訟中，最初係抗辯所有之建物並未越界，乃實
      施重測時測量有誤始導致越界等語，上訴人對於所有建物
      是否越界建於系爭土地一情未能知悉、確定，益徵被上訴
      人之前手對於是否越界亦有無法知悉之可能，上訴人辯以
      被上訴人之前手知上訴人越界而不即提出異議，依最高法
      院71 年 度臺上字第49號判決意旨，嗣後受讓系爭土地之
      被上訴人亦應同受限制，不得請求移去建築物云云，乃非
      可採。
（四）上訴人雖又抗辯稱，依民法第796 條之1 第1 項：「土地
      所有人建築房屋逾越地界，鄰地所有人請求移去或變更時
      ，法院得斟酌公共利益及當事人利益，免為全部或一部之
      移去或變更。」，暨民法第148 條第1 項：「權利之行使
      ，不得違反公共利益，或以損害他人為主要目的。」之規
      定，如拆除上訴人所有之上開建物將危害結構之安全，且
      需花費高額費用，被上訴人之請求自屬權利濫用等語。經
      查：
    1.按權利之行使，是否以損害他人為主要目的，應就權利人
      因行使權利所能取得之利益，與他人及國家社會因其權利
      行使所受之損失，比較衡量定之。倘其權利之行使，自己
      所得利益極少，而他人及國家社會所受之損失甚大者，非
      不得視為以損害他人為主要目的，此乃權利社會化之基本
      內涵所必然之解釋（最高法院71年臺上字第737 號、83年
      臺上字第2701號判例意旨參照）。次按，鄰地所有人得請
      求移去或變更逾越地界之房屋，有時難免對社會經濟及當
      事人之利益造成重大損害，為示平允，宜賦予法院裁量權
      ，爰參酌最高法院67年臺上字第800 號判例，由法院斟酌
      公共利益及當事人之利益，例如參酌都市計畫法第39條規
      定，考慮逾越地界與鄰地法定空地之比率、容積率等情形
      ，免為全部或一部之移去或變更，以顧及社會整體經濟利
      益，並兼顧雙方當事人之權益，此為98年1 月23日公布增
      訂民法第796 條之1 第1 項之立法理由。再按，修正之民
      法第796 條及第796 條之1 規定，於民法物權編修正施行
      前，土地所有人建築房屋逾越地界，鄰地所有人請求移去
      或變更其房屋時，亦適用之，98年7 月23日新修正施行之
      民法物權編施行法第8 條之3 亦定有明文。
    2.本件被上訴人所有之系爭土地遭上訴人占用之部分，面積
      固不甚大，惟占用部分使系爭土地之面寬縮減，破壞系爭
      土地之使用整體性，對系爭土地之利用、影響自屬全面，
      而非片面。況本院另案曾就本件拆除上訴人建物占用系爭
      土地部分是否會影響結構安全一節，送交臺灣省建築師公
      會鑑定，依該公會出具之鑑定報告可知，如拆除附圖所示
      編號Ａ- Ｂ- Ｃ- Ｄ- Ａ連接線所圍區域、面積0.08平方
      公尺部分，並不會影響建物之結構安全；而拆除附圖所示
      編號Ｂ- Ｆ- Ｅ- Ｃ- Ｂ連接線所為區域、面積0.33平方
      公尺及編號Ｇ- Ｈ- Ｅ- Ｆ- Ｇ連接線所為區域、面積0.
      8 平方公尺部分，雖拆除將影響建物結構安全，惟尚非不
      得先予補強後再行拆除，且對上訴人之前開建物而言，容
      有修復之可能，不致危及建物之主體結構安全，亦無因此
      傾倒坍塌之虞，此有該鑑定報告在卷可憑（見本院卷(一)第
      88-90 頁）。參以上訴人所有之建物亦因無權占有與系爭
      土地相鄰之彰化縣二林鎮○○段1081-11 地號土地，而經
      本院另案判決應予拆除在案（見本院卷(二)第15-20 頁），
      ，是本院衡量上情及被上訴人因拆除越界建物所可獲得之
      系爭土地價值、公共利益後，難認被上訴人請求上訴人拆
      屋還地係以損害上訴人為主要之目的，而有何權利濫用之
      情事，是上訴人此部分辯解，亦非有據。
（五）末查，無權占用他人土地，可能獲得相當於租金之利益，
      為社會之通常觀念，上訴人丁○○、乙○○分別無權占用
      被上訴人所有之系爭土地各0.41平方公尺及0.80平方公尺
      ，被上訴人依不當得利之法律關係，請求返還相當於租金
      之不當得利，自無不合。又租用基地建築房屋，依土地法
      第105 條準用同法第97條之規定，其租金不得超過基地申
      報價額年息百分之10，此所稱土地申報價額，係指土地所
      有權人依土地法申報之地價而言，土地法施行法第25條、
      土地法第148 條分別定有明文。本件系爭土地96年1 月之
      申報地價為7,834 元（見原審卷第252 頁），兩造對於原
      審認定相當租金之不當得利年息計算標準，即上訴人丁○
      ○部分按申報地價年息9%、上訴人乙○○部分按申報地價
      8.5%，並不爭執（見本院卷(一)第69頁）；且本院審酌系爭
      土地之位置、環境、上訴人使用系爭土地之用途、獲利等
      後，認原審依上開標準計算上訴人所得請求相當於租金之
      不當得利，應屬適當。是被上訴人所得請求上訴人丁○○
      給付之金額為每月24元（計算式：7, 834×0.41×0.09÷
      12＝24元，元以下四捨五入，以下同）；所得請求上訴人
      乙○○給付之金額為每月44元（計算式：7,834 ×0.8 ×
      0.085 ÷12＝44元）。從而，被上訴人本於不當得利返還
      請求權，請求上訴人2 人自起訴狀繕本送達翌日（丁○○
      為96年7 月24日、洪忠明為96年8 月5 日）起，按月給付
      相當於租金之不當得利，各在上開金額範圍內者，洵無不
      合，應予准許；逾前揭金額之請求，均無理由，應予駁回
      。
六、綜上所述，上訴人丁○○占用被上訴人所有之系爭土地如附
    圖所示編號Ａ-Ｂ-Ｃ-Ｄ-Ａ及Ｂ-Ｆ-Ｅ-Ｃ-Ｂ連接線所圍區
    域；上訴人黃仲明占用被上訴人所有之系爭土地如附圖所示
    編號Ｇ- Ｈ- Ｅ- Ｆ- Ｇ連接線所為區域，既均屬無權占用
    ，且被上訴人請求拆除占用部分，並無權利濫用之情事，則
    被上訴人依民法第767 條規定行使所有物返還請求權及依不
    當得利之法律關係，請求上訴人各應拆屋還地，並自起訴狀
    繕本送達翌日起至清償日止，請求上訴人丁○○按月給付24
    元、上訴人乙○○按月給付44元為有理由，應予准許。此部
    分原審為被上訴人勝訴之判決，並依職權宣告假執行併依上
    訴人聲請酌定相當之擔保金額准予預供擔保免為假執行，並
    無不合。上訴意旨指摘原判決不當，求予廢棄改判，為無理
    由，應予駁回。
七、本件事證已臻明確，兩造其餘攻擊防禦方法及舉證，對判決
    之結果已不生影響，即無一一論述必要，附此敘明。
八、據上論結，本件上訴為無理由，爰依民事訴訟法第436條之1
    第3 項、第463 條、第449 條第1 項、第78條、第85條第1
    項，判決如主文。
中    華    民    國    99    年    7     月    29    日
                民事第三庭      審判長法  官  羅培昌
                                      法  官  尚安雅
                                      法  官  林秉暉
以上正本係照原本作成。
本判決不得上訴。
中    華    民    國    99    年    8     月    2     日
                                      書記官  廖春慧
附圖：

司法院資訊處製作；財團法人民間司法改革基金會備份。
